【裁判字號】    97,訴,3065
【裁判日期】    980422
【裁判案由】    給付價金
【裁判全文】
臺灣臺中地方法院民事判決              97年度訴字第3065號
原      告  甲○○○○○○○○.
訴訟代理人  許智捷律師
被      告  元同五金股份有限公司
法定代理人  丙○○○
訴訟代理人  王文聖律師
複  代理人  丁○○
上列當事人間請求給付價金事件，本院於民國98年4月1日言詞辯
論終結，判決如下：
    主    文
被告應給付原告新台幣貳佰拾壹萬貳仟參佰貳拾伍元，及自民
國97年10月31日起，至清償日止，按年息百分之五計算之利息。
訴訟費用由被告負擔百分之九十八，餘由原告負擔。
本判決第一項如原告以新台幣柒拾柒萬壹仟元為被告供擔保後，
得假執行；如被告以新台幣貳佰拾壹萬貳仟參佰貳拾伍元為原
告預供擔保後，得免為假執行。
    事實及理由
壹、程序方面：
    按訴狀送達後，原告不得將原訴變更或追加他訴，但擴張或
    減縮應受判決事項之聲明者，不在此限 ，民事訴訟法第255
    條第1項第3款定有明文。本件原告起訴聲明原為「被告應給
    付原告新台幣（下同）236萬2280元 ，及自支付命令送達翌
    日起至清償日止，按年息百分之五計算之利息」，嗣於民國
    （下同）98年3月4日言詞辯論期日最後減縮聲明為「被告應
    給付原告231萬2325元， 及自支付命令送達翌日起至清償日
    止，按年息百分之五計算之利息」（按減縮聲明效力如同一
    部撤回，依民事訴訟法第83條第1項前段就該減縮部分應負
    擔訴訟費用，併此載明），合於前開規定，應予准許。
貳、實體方面：
一、原告主張：訴外人中山科學研究院（以下簡稱中山研究院）
    向被告分別採購編號：XB96096P130P05之中翼機構組等44項
    共6組（下稱第一項採購案）、編號：XB96387P之側向穩定
    翼骨架等10項之第一組第1至4項（下稱第二項採購案），被
    告將第一項採購案之全部及第二項採購案第十項圖號69A1-Z
    8-01數量28件、第三項圖號69Al-lDl- 01數量28件及第四項
    圖號69Al-1D4-01數量28件轉向原告採購，雙方約定價金皆
    以被告實收訴外人中山研究院金額扣除二成（即20%）傭金
    為計算。原告分別於96年12月28日及97年1月18日，將前揭
    採購標的交付予被告。嗣第一採購案XB96096P130P5（硬背
    等16項）」，業經中山研究院結算給付被告131萬1912元，
    扣除二成傭金後，被告應給付原告104萬9531元；第二採購
    案「XB963 87 P577PE（側向穩定翼骨架第10項）」，亦經
    中山研究院結算給付被告212萬724元，扣除被告部分向訴外
    人金聯順企業有限公司採購給付54萬2231元，及二成傭金後
    ，被告應給付原告126萬2794元，合計231萬2325元，被告經
    多次催告迄今均尚未支付，為此爰依採購契約之價金給付請
    求權法律關係提起本件訴訟。並聲明：被告應給付原告231
    萬2325元及自支付命令送達之翌日（97年10月31日）起至清
    償日止，按年息百分之五計算之利息。且陳明：願供擔保請
    宣告假執行。
二、被告對於中山研究院有向被告分別採購編號：XB96096P130P
    05之中翼機構組等44項共6組（下稱第一項採購案）、編號
    ：XB96387P之側向穩定翼骨架等10項之第一組第1至4項（下
    稱第二項採購案），而被告將第一項採購案之全部及第二項
    採購案第十項圖號69A1-Z 8-01數量28件、第三項圖號69Al-
    lD l- 01數量28件及第四項圖號69Al-1D4-01數量28 件轉向
    原告採購，雙方約定價金皆以被告實收訴外人中山研究院金
    額扣除二成傭金為計算，而上開二項採購案，合計被告應給
    付原告採購價金231萬2325元之事實，固不爭執，惟辯稱：
    縱被告應給付上開金額予原告，惟因被告前於96年5月31日
    承攬中山研究院採購編號：XB96134P347P2（接頭第25項）
    之採購案（下稱第三項採購案）契約金額111萬元，其中工
    件圖號1項52A2-NO-01下翼翅(一)20件金額21萬7040元、15項
    52AZ-PO- 01下翼翅(二)20件金額21萬7040元，11項52AZ-N1-0
    1上翼翅骨架(一)20件金額24萬1140元、17項52AZ-P1-01上翼
    翅骨架(二)20件金額24萬1140元，總計91萬6360元，係交由原
    告代工，因其代工結果，經中山研究院檢測不合格遭部分解
    約，致被告受有損失。原告雖辯稱有關第三項採購案，僅義
    務幫忙未收費，且因被告超過交貨日期，故遭中山研究院退
    回云云，惟原告既不否認有去教授證人乙○○施作，且依被
    證三結算驗收證明書內所載「驗收結果儀器化驗結果：第1
    項（20件）．．．1項（20件）．．．15項（20件）．．．
    17 項（20件）檢驗不合格奉核部分解約。」足徵，工件圖
    號第1項、第11項、第15項、第17項，係因檢測不合格遭中
    山研究院解約，並非原告所稱「因被告超過交貨日期，遭中
    山研究院退回」，況依兩造就第一、二項採購案之合作模式
    得知，該等採購案均係由被告先行向中山研究院承攬後，交
    由原告代工，被告則收取自中山研究院實收金額之20%，其
    餘80%歸原告，乃第三項採購案就前開工件圖號第1項（20
    件）、第11項（20件）、第15項（20件）、第17項（20件）
    合作模式亦相同，本此而論，原告稱第三項採購案係義務幫
    忙與其無關云云，自不足採。再者，該第三項採購案之材料
    ，固由中山研究院提供，惟被告就材料尚須繳納18萬5480元
    之材料保證金，是因前開部分解約遭扣材料保證金17萬4562
    元，僅發還剩餘材料保證金10,918元，顯因原告之代工行為
    不良所致，被告自得請求原告賠償17萬4562元。又上開遭檢
    測不合格部分，中山研究院除依法解除契約外，更依契約第
    11條第2項第8款扣收相對履保金46,868元（計算式：937353
    x5%＝46868），因原告代工部分之金額為91萬6360元，依此
    計算，原告受有45,818元之損失（計算式：916360x5 %＝45
    818）。更且，若原告代工並無瑕疵，則被告本可得91萬636
    0元之20%即18萬3272元之利益，惟因原告之行為導致被告受
    有18萬3272元所失利益損失，綜上，就第三項採購案，被告
    計受有40萬3652元之損失（計算式：174562+45818+1 83272
    ＝403 652），被告爰以40萬3652元金額抵銷被告應給付231
    萬2325元，從而，經抵銷後，被告應給付原告190萬8673元
    等語，並聲明：駁回原告之訴及假執行之聲請，如受不利益
    之判決，願供擔保請准宣告免為假執行。
三、本件經兩造協商簡化爭點，就下列事實不為爭執，並有原告
    提出之出貨單一份、國防部軍備局中山科學研究院97年4月
    8日備科設供字第0970003842號函一份、中山科學研究院財
    物（勞務）採購結算驗收證明書（XB9638 7P577PE）、統一
    發票、公司登記資料查詢（被告）各一份、被告所提出之國
    防部軍備局中山科學研究院97年11月19日備科設供字第0970
    014239號函、中山科學研究院採購契約修約書（XB96096P13
    0P5）各一份，在卷可參，本院自得採為判決之基礎：
（一）第三人中山科學研究院向被告分別採購編號「XB96096P13
      0P 5（硬背等16項）」、及編號「XB96387P577E（側向穩
      定翼骨等110項）」之第1、3、4項、被告再將系爭採購案
      交由原告承作。二項採購，雙方約定價金皆以被告實收中
      山科學研究院金額扣二成傭金為計算。
（二）編號「XB96096P130P5（硬背等16項）」第一採購案，業
      經中山科學研究院結算給付被告131萬1912元，扣除傭金
      後，被告應給付原告104萬9531元。
（三）編號「XB96387P577E（側向穩定翼骨等110項）」之第1項
      、3項、4項第二採購案，業經中山科學研究院結算給付被
      告212萬724元，扣除其中54萬2231元非向原告採購及二成
      傭金後，被告應給付原告126萬2794元。
四、得心證之理由：
    本件原告主張被告將其向第三人中山科學研究院承攬之編號
    「XB96096P130P 5（硬背等16項）」、及編號「XB96387P57
    7E（側向穩定翼骨等110項）」之第1、3、4項採購案，轉向
    原告採購，約定價金皆以被告實收中山科學研究院金額扣二
    成傭金為計算，合計上開二項採購案，被告應給付原告之價
    金為231萬2325元，為兩造所不爭執，已如前述，雖被告抗
    辯：其因有交付其他採購案予原告承辦，因可歸責於原告之
    事由而受有損失，其得以該債權與原告之債權抵銷云云，然
    被告之抗辯業為原告所否認，按當事人主張有利於己之事實
    者，就其事實有舉證之責任。民事訴訟法第277條前段定有
    明文。是被告就對原告有可供抵銷之債權存在事實，自應負
    舉證之責任，雖被告提出中山科學研究院財物（勞務）採購
    結算驗收證明書（XB96134P347P2）、中山科學研究院（XB
    96134P001P02）內購案接收暨會驗結果報告單各一份、國防
    部軍備局中山科學研究院勞務採購契約（XB96134P347P 2）
    一份、圖號平面圖一份、代管現金收入通知單一份、國防部
    軍備局中山科學研究院設施供應處97年5月5日籌購字第0970
    003687號通知單、國防部軍備局中山科學研究院代管現金退
    還通知單各一份、國防部軍備局中山科學研究院97年4 月24
    日備科設供字第097 0004563號函一份，及請求傳訊證人乙
    ○○為證，惟查：
（一）被告所提出之中山科學研究院財物（勞務）採購結算驗收
      證明書（XB9613 4P347P2）、中山科學研究院（XB96134P
      001P02）內購案接收暨會驗結果報告單各一份、國防部軍
      備局中山科學研究院勞務採購契約（XB96134P347P 2）一
      份、代管現金收入通知單一份、國防部軍備局中山科學研
      究院設施供應處97年5月5日籌購字第0970003687號通知單
      、國防部軍備局中山科學研究院代管現金退還通知單各一
      份、國防部軍備局中山科學研究院97年4月24日備科設供
      字第0970004563號函一份，固足證被告與中山研究院間確
      有編號（XB96134P347P2）之採購案存在，原告就被告所
      提之圖號平面圖（即卷附之被證五）固不爭執為其所設計
      製畫，惟原告主張該圖面係基於與被告間之情誼，而義務
      代為製作，並指導製作方式，然就被告所稱之編號（XB96
      134P347P2）採購案，其並未轉承攬，是尚難以該等文件
      之存在，即認原告有向被告承攬該編號（XB96134P347P2
      ）採購案之事實存在。
（二）又被告所舉證人乙○○固到庭陳證稱：「（在被告公司職
      務？）證人：技師。」、「（是否看過原告本人？）證人
      ：我在被告公司有看過原告，因為他教導我們怎麼做成品
      ，我有過去看，我不知道原告為什麼來我們公司，是老闆
      說原告會過來，因為我們不懂，所以由原告來教導我們，
      所有製造的程式及物品都是原告提供的。我們是做上翼及
      下翼這二種是飛彈的零件，一種大概都是做二十顆左右。
      」、「（產品出貨過給何人？）證人：我不清楚。原告只
      教導我們做粗加工而已，後面細部部分我們無法做，總共
      做了上翼及下翼而已。我們公司與原告做什麼交易，我並
      不清楚。」、「（上翼及下翼成品做好交給何人？）證人
      ：不清楚。」、「（材料是何人的？）證人：我們老闆交
      給我們做的，好像是軍方的。」、「（是否知道兩造之間
      有何採購案？）證人：我都不清楚。」、「（被告訴訟代
      理人：請證人說明上翼及下翼是否根據被證五圖面加工製
      作？）證人：我有看過這份圖面，是在我們公司工作現場
      看到的，是原告拿過來的，看這份圖的目的是要瞭解成品
      的大略形狀。」、「（被告訴訟代理人：你剛才稱原告有
      到你們公司指導加工施作，是何時？）證人：96年8月20
      日到9月初，好像是9月5日或6日。」、「（被告訴訟代理
      人：你如何得知原告加工的產品，後來沒有辦法做細部的
      加工？）證人：原告過來我們公司試產品的精加工，我們
      本來是做粗加工，但原告沒有辦法試成功。」等語，（詳
      參本院98年3月4日言詞辯論筆），惟依證人乙○○之上述
      證言，其固曾在被告公司見過原告，且原告曾教導其如何
      製作成品，然其亦證稱：「．．．我不知道原告為什麼來
      我們公司，是老闆說原告會過來，因為我們不懂，所以由
      原告來教導我們，．．原告只教導我們做粗加工而已，後
      面細部部分我們無法做．．我們公司與原告做什麼交易，
      我並不清楚．．成品做好交給何人？．．：不清楚。．
      ．．材料是．．．我們老闆交給我們做的，好像是軍方的
      。」、「兩造之間有何採購案．。．．、我都不清楚．．
      ．被證五圖面、．．．是在我們公司工作現場看到的，是
      原告拿過來的，看這份圖的目的是要瞭解成品的大略形狀
      。．．．原告過來我們公司試產品的精加工，我們本來是
      做粗加工，但原告沒有辦法試成功．．」等語，顯見證人
      乙○○僅知原告曾至被告處教導員工施作成品，惟證人林
      國就兩造間有何交易，均不清楚，自難以證人乙○○之上
      開證言即為被告有利之認定。
（三）再者，依前述編號編號「XB96096P130P 5（硬背等16項）
      」、及編號「XB96387P577E）之兩項採購案，均係由被告
      承攬後，轉由原告承作，於原告承作完成後交付驗收，被
      告再自驗收款中抽取二成款項作為傭金，而原告則獲取八
      成價金，被告採購之成品純為承攬再轉包獲利，並無任何
      施作或提供材料之情事，然系爭編號（XB9613 4P347P2）
      之第三採購案，依證人乙○○所證述，材料由被告向定作
      人拿取後供證人施作，原告並不負施作之義務，且由被告
      將成品交由定作人驗收，是系爭編號（XB9613 4P347P2）
      之第三採購案，原告僅協助被告製圖及指導施作方式，其
      他就提供材料、派員實際施作等工作，均由被告負責，顯
      見被告負責大部分施作之工作，原告未有積極施作之情事
      ，被告何會與原告約定，由原告收取系爭承攬事項百分之
      八十報酬？且本件第三採購案事後之驗收亦由被告自行處
      理，就取得之報酬被告亦未給付百分之八十報酬予原告，
      顯見被告抗辯：系爭第三採購案，其亦轉由原告承攬，實
      無可採。
（四）按系爭編號（XB9613 4P347P2）之第三採購案，原告既未
      向被告承攬轉包，則原告就該採購案對被告即不負承攬人
      之責任，是被告抗辯：原告就系爭編號（XB9613 4P347P2
      ）之第三採購案應負承攬人責任，且因可歸責於原告之事
      由，致被告遭定作人扣材料保證金17萬4562元、扣收相對
      履保金4萬6868元及損失18萬3272元之利益，就第三項採
      購案，被告計受有40萬3652元之損失，原告應賠償被告，
      即無可採。是被告對原告既無前述40萬3652元債權存在，
      被告抗辯其以該債權與前述原告所得請求被告給付之價金
      債權抵銷，為無理由，不應准許。
五、綜上所述，原告基於前述編號「XB96096P130P5（硬背等16
    項）」、及編號「XB96387P57 7E（側向穩定翼骨等110項）
    」之第1、3、4項採購案，合計得請求被告給付原告231萬
    2325元價金，原告請求被告給付，於法有據；又應付利息之
    債務，其利率未經約定，亦無法律可據者，週年利率為百分
    之五。民法第203條定有明文；又遲延之債務，以支付金錢
    為標的者，債權人得請求依法定利率計算之遲延利息。民法
    第233條第1項前段亦定有明文。本件兩造就系爭貨款價金給
    付未約定利息之利率，被告給付遲延，原告自得請求按年息
    百分之五計算之利息。從而，原告依採購契約之價金給付請
    求權法律關係，請求被告給付231萬2325元及自支付命令送
    達翌日（即97年10月31日）起，至清償日止，按年息百分之
    五計算之利息，即無不合，應予准許。
六、本件兩造均陳明願供擔保請准宣告假執行及免為假執行宣告
    ，經核無不符，爰酌定相當擔保金額，均准許之。
參、訴訟費用負擔及假執行宣告之依據：民事訴訟法第78條、第
    83條第1項前段、第390條第2項、第392條第2、第3項。
中    華    民    國    98    年     4   月    22    日
                  民事第四庭    法  官  王金洲
正本係照原本作成。
如對本判決上訴，須於判決送達後20日內向本院提出上訴狀。
中    華    民    國    98    年     4   月     22   日
                                書記官  魏愛玲


司法院資訊處製作；財團法人民間司法改革基金會備份。
